【裁判字號】    89,上訴,1283
【裁判日期】    890120
【裁判案由】    違反商業會計法等
【裁判全文】
臺灣高等法院臺南分院刑事判決              八十九年度上訴字第一二八三號 Ｃ
      上  訴  人  臺灣嘉義地方法院檢察署檢察官
      上  訴  人
      即  被  告  甲  ○  ○
      選任辯護人  張  雯  峰  律師
      上  訴  人
      即  被  告  丁  ○  ○
      選任辯護人  陳  文  忠  律師
      被      告  戊  ○  ○
      被      告  丙  ○  ○
      被      告  乙  ○  ○
右上訴人因被告違反商業會計法等案件，不服臺灣嘉義地方法院八十八年度訴字第一
三０號中華民國八十九年一月二十日第一審判決（起訴案號：臺灣嘉義地方法院檢察
署八十八年度偵字第三九五號、四七○號、七七一號、八六六號、一二二三號），提
起上訴，本院判決如左：
    主      文
上訴駁回。
    事      實
一、丁○○曾於民國八十年間，因違反槍砲彈藥刀械管制條例案件及偽造文書罪、偽
    造有價證券罪，經最高法院分別於八十二年、八十三年、八十五年，判決有期徒
    刑二年六月、四年二月及五年確定，應執行有期徒刑十年八月，並於八十六年十
    一月二十四日假釋（指揮書執行完畢日期為九十二年一月三十一日，不構成累犯
    ），其與甲○○自八十七年八月中旬起，在嘉義市○○○路二四六號合夥經營「
    玳爾通訊名店」（下稱玳爾名店），從事行動電話等通訊器材之買賣，嗣於同年
    九月加入財團法人聯合信用卡處理中心（下稱聯合信用卡中心）成為特約商店，
    並向富邦商業銀行嘉義分行（下稱富邦銀行）申請信用卡刷卡機營業，丁○○為
    該店之實際負責人，甲○○為主辦會計人員，己○○（本件業經原審判處有期徒
    刑七月，緩刑五年確定在案）則為受僱經辦該店之銷售人員，其三人明知該店與
    聯合信用卡中心所簽訂之特約商店合約，應以實際消費之帳單向該中心請款，竟
    共同基於概括之犯意，於附表二編號２、４、６、７、８、９之時、地，同意己○○之友人丙○○，及附表二編號12.之時、地，同意己○○之友人乙○○，至該
    店以「假消費、真借款」之方式，由甲○○或己○○分別以丙○○及乙○○所有
    之慶豐銀行信用卡刷卡，再由甲○○將上開明知為不實之交易事項，逐筆記入該
    店之信用卡帳冊，並持丙○○、乙○○簽名之消費帳單向聯合信用卡中心請款，
    待慶豐銀行及聯合信用卡中心將錢匯至富邦銀行玳爾名店之帳戶內，再由丁○○
    自刷卡金額中扣除百分之五營業稅，及百分之二．五信用卡手續費後，將餘額交
    由己○○交付予丙○○、乙○○花用。
二、案經台南縣警察局佳里分局報請臺灣嘉義地方法院檢察署檢察官偵查起訴。
    理      由
壹、被告丁○○有罪部分：
一、訊據上訴人即被告丁○○於本院審理中矢口否認有上開違反商業會計法之犯行，
    並辯稱：外甥己○○及甲○○均未告知店裡有從事「假消費、真借款」之情事，
    迄至八十七年十二月底，銀行凍結資金時，其始知情云云；惟查：
  (一)被告丁○○於八十八年二月二十二日所呈之自白狀中，即坦承其知情被告己○○
    替同學刷卡轉現，僅未從中賺取任何利益等語，有該份自白書附卷可稽，且被告
    丙○○、乙○○自八十七年九月二十五日起，至同年十二月二十八日，連續多次
    在玳爾名店預借現金花用，而每次銀行及聯合信用卡中心，將錢匯至富邦銀行玳
    爾名店之帳戶時，均由被告丁○○自刷卡金額中扣除百分之五營業稅，及百分之
    二．五信用卡手續費，再將餘額交由己○○交付予丙○○、乙○○花用之事實，
    業經同案被告甲○○、己○○迭於警、偵訊及原審審理時供述明確，況同案被告
    甲○○、己○○對於上開由被告丙○○、乙○○持其等所有之慶豐銀行信用卡，
    至玳爾名店以「假消費、真借款」方式預借現金之犯罪事實均坦承不諱，且經同
    案被告丙○○、乙○○亦自承無訛，衡之本件犯行長達三個月之久，被告丁○○
    經手帳目、財務，顯難推諉不知，並有刷卡帳簿影本附卷足稽（見偵字第三九五
    號偵查卷第五九頁～七一頁）。
  (二)綜上所述，被告丁○○有上開明知為不實之事項，而記入帳冊之犯行，已彰彰明
    甚，其所辯，應係臨訟卸責之詞，不足採信，事證明確，被告丁○○之犯行，堪
    以認定。
二、按被告丁○○為玳爾名店之實際負責人，而同案被告甲○○為主辦會計人員，另
    己○○則為經辦會計之人員，被告丁○○明知該店與聯合信用卡中心所簽訂之特
    約商店合約，應以實際消費之簽帳單向信用卡中心請款，竟與甲○○、己○○基
    於共同之犯意聯絡，並同意被告丙○○、乙○○以無實際消費行為之「假消費、
    真借款」方式預借現金花用，並將之逐筆記入帳冊；核被告丁○○所為，係犯商
    業會計法第七十一條第一款之罪，被告丁○○與甲○○、己○○等三人對於犯罪
    之實施，有犯意之聯絡及行為之分擔，皆為共同正犯。又被告丁○○先後多次犯
    行，時間緊接，且犯罪構成要件相同，顯係基於概括之犯意而反覆為之，應依連
    續犯之規定論以一罪，並加重其刑。
三、原審就被告丁○○部分援引刑事訴訟法第二百九十九條第一項前段，商業會計法
    第七十一條第一款，刑法第十一條前段、第五十六條之規定，並參審酌被告丁○○之素行資料，犯罪之動機、目的、手段及犯罪後對社會造成之損害，暨犯後態
    度等一切情狀，對被告丁○○量處有期徒刑六月。並以扣案刷卡機、端末機等器
    具，雖為被告丁○○等人供犯罪所用之物，然均非被告丁○○等人所有，且業經
    所有人富邦商業銀行領回，有該行所發八十八年四月二日（８８）富銀嘉字第二
    十號信函一份附卷可憑，依法自無庸諭知沒收等情。本院經核其認事用法，均無
    不當，量刑亦稱妥適。被告上訴意旨，猶執前詞，否認犯罪，為無理由，應予駁
    回。
貳、被告戊○○、丙○○、乙○○無罪及丁○○不另諭知無罪部分：
一、本件公訴意旨另略以：(一)被告甲○○、丁○○共同意圖為自己不法之所有，並基
    於概括之犯意，明知無買賣之事實，竟先後於附表一所列之時、地，以被告丁○○所有之寶島銀行信用卡，交由被告甲○○刷卡而預借現金花用，計詐得六萬三
    千八百元；又於附表二編號１所示之時間，同意被告戊○○持其所有之慶豐銀行
    信用卡，以無實際消費行為之「假消費、真借款」方式，至玳爾名店預借現金花
    用，計詐得五萬二千元，並於附表二編號３、５所示之時間同意被告丙○○，附
    表二編號10.、11.所示之時間同意被告乙○○，持其等所有之匯通銀行及慶豐銀行
    信用卡，以無實際消費行為之「假消費、真借款」方式，至該店預借現金花用，
    計另詐得四萬一千八百四十元，因認被告丁○○、戊○○、丙○○、乙○○涉犯
    商業會計法第七十一條第一款、刑法第二百十六條、第二百十五條、第三百三十
    九條第一項之罪嫌云云。(二)被告丁○○另與綽號「阿生」之不詳姓名之成年男子
    ，共同意圖為自己不法之所有，並基於概括之犯意，連續於附表三所列之時、地
    ，由被告丁○○帶綽號「阿生」者至玳爾名店，由綽號「阿生」者持其所有之偽
    造信用卡，交由同案被告甲○○刷卡二次，甲○○再將此二筆不實之交易事項，
    記入該店之信用卡帳冊，且制作不實之消費簽帳單，持由綽號「阿生」者於其上
    分別偽造「朱麗雪」、「陳冠華」二人之簽名後，再彙整向聯合信用卡中心請款
    ，使銀行及聯合信用卡中心陷於錯誤，將錢匯至富邦銀行玳爾名店之帳戶內，丁○○隨即提領後，再與綽號「阿生」者平分，計詐得六萬四千元，足以生損害於
    銀行、聯合信用卡中心及朱麗雪、陳冠華，因認被告丁○○另涉犯商業會計法第
    七十一條第一款、刑法第二百十六條、第二百十條、第二百十五條、第三百三十
    九條第一項之罪嫌云云。(三)又被告丁○○與甲○○自八十七年八月中旬起，在嘉
    義市○○○路二四六號合夥經營「玳爾通訊名店」，從事行動電話等通訊器材之
    買賣，嗣於同年九月加入聯合信用卡中心成為特約商店，並向富邦銀行申請信用
    卡刷卡機營業，丁○○為該店之實際負責人，甲○○為主辦會計人員，己○○則
    為受僱經辦該店之會計及銷售人員，其三人明知該店與聯合信用卡中心所簽訂之
    特約商店合約，應以實際消費之帳單向該中心請款，竟共同基於概括之犯意，於
    附表二編號２、４、６、７、８、９之時、地，同意己○○之友人丙○○，及附
    表二編號12.之時、地，同意己○○之友人乙○○，至該店以「假消費、真借款」
    之方式，由甲○○或己○○分別以丙○○及乙○○所有之慶豐銀行信用卡刷卡，
    再由甲○○將上開明知為不實之交易事項，逐筆記入該店之信用卡帳冊，並持丙○○、乙○○簽名之消費帳單向聯合信用卡中心請款，待慶豐銀行及聯合信用卡
    中心將錢匯至富邦銀行玳爾名店之帳戶內，再由丁○○自刷卡金額中扣除百分之
    五營業稅，及百分之二．五信用卡手續費後，將餘額交由己○○交付予丙○○、
    乙○○花用，因認被告於此部分亦涉有刑法第二百十六條、第二百十五條之行使
    業務上文書登載不實罪，及第三百三十九條第一項之詐欺罪嫌云云。(四)公訴人另
    認被告丁○○另與甲○○及綽號「阿生」之不詳姓名之成年男子，共同意圖為自
    己不法之所有，並基於概括之犯意，連續於附表三所列之時、地，由被告丁○○
    帶綽號「阿生」者至玳爾名店，由綽號「阿生」者持其所有之偽造信用卡，交由
    甲○○刷卡二次，甲○○再將此二筆不實之交易事項，記入該店之信用卡帳冊，
    且制作不實之消費簽帳單，持由綽號「阿生」者於其上分別偽造「朱麗雪」、「
    陳冠華」二人之簽名後，再彙整向聯合信用卡中心請款，使銀行及聯合信用卡中
    心陷於錯誤，將錢匯至富邦銀行玳爾名店之帳戶內，丁○○隨即提領後，再與綽
    號「阿生」者平分，計詐得六萬四千元，足以生損害於銀行、聯合信用卡中心及
    朱麗雪、陳冠華，因認被告丁○○此部分另涉犯商業會計法第七十一條第一款、
    刑法第二百十六條、第二百十條、第二百十五條、第三百三十九條第一項之罪嫌
    云云。
二、按犯罪事實應依證據認定之，無證據不得推定其犯罪事實。又不能證明被告犯罪
    者，應諭知無罪之判決，刑事訴訟法第一百五十四條、第三百零一條第一項分別
    定有明文。又事實之認定，應憑證據，如未能發現相當證據，或證據不足以證明
    ，自不能以推測或擬制之方法，為裁判基礎（最高法院四十年臺上字第八六號判
    例參照）。又認定犯罪事實應依證據，為刑事訴訟法所明定，故被告否認犯罪事
    實所持之辯解，縱屬不能成立，仍非有積極證據足以證明其犯罪行為，不能遽為
    有罪之認定（最高法院三十年上字第一八三一號判例參酌）。
三、公訴人認被告丁○○共同意圖為自己不法之所有，並基於概括之犯意，明知無買
    賣之事實，先後於附表一所列之時、地，以被告丁○○所有之寶島銀行信用卡，
    交由甲○○刷卡而預借現金花用，計詐得六萬三千八百元；又於附表二編號１所
    示之時間，同意被告戊○○持其所有之慶豐銀行信用卡，以無實際消費行為之「
    假消費、真借款」方式，至玳爾名店預借現金花用，計詐得五萬二千元。被告丁○○、己○○並於附表二編號３、５所示之時間，同意被告丙○○，附表二編號
    10.、11.所示之時間，同意被告乙○○，持其等所有之匯通銀行及慶豐銀行信用卡
    ，以無實際消費行為之「假消費、真借款」方式，至該店預借現金花用，計另詐
    得四萬一千八百四十元，因認被告丁○○、戊○○、丙○○、乙○○涉犯商業會
    計法第七十一條第一款、刑法第二百十六條、第二百十五條、第三百三十九條第
    一項之罪嫌云云。惟訊據被告丁○○、戊○○、丙○○、乙○○固均坦承曾於上
    開時間，至玳爾名店刷卡之事實，惟均堅決否認有何「假消費、真借款」之犯行
    ，被告丁○○辯稱：因開店不久，希望親友捧場，故而同意讓親友先行取走店中
    商品，由其代為刷卡以便記冊，再逐一向親友索款。又綽號「阿生」者應係指其
    朋友黃嘉生，黃嘉生帶友人至店中消費時，其不在場，且若欲持偽卡詐財，不會
    僅於九月份偽刷二次，更不會在其開設之店內偽刷等語。被告戊○○辯稱：其確
    有至店中購買二支大哥大手機，並庭呈發票附卷可稽，被告丙○○辯稱：附表二
    編號３、５所示之時間，其確有至店中購買手機及配備；被告乙○○辯稱：附表
    二編號10.、11.所示之時間，其亦確有至店中購買手機及配備等語。按刑法第二百
    十五條之業務上文書登載不實罪，係以足生損害於公眾或他人為特別要件，所謂
    損害，固不以實已發生損害為必要，然亦必須有足以生損害之虞者，始足當之。
    且刑法第三百三十九條第一項詐欺罪之成立，亦以意圖為自己或第三人不法所有
    ，以詐術使人將本人或第三人之物交付為要件。經查：（一）縱使被告丁○○係
    因資金短缺而刷卡取現，被告戊○○、丙○○、乙○○係持真卡至店中預借現金
    屬實，其等於次月結帳時，亦均須悉數付款予銀行，其中並無人以此方式獲取任
    何利益，且本件在財物上並無人陷於錯誤而為交付，信用卡中心按約付款並無損
    失，亦非受騙，銷貨不實僅係玳爾公司對信用卡中心有否成立民事之違約問題，
    又被告丁○○、戊○○、丙○○、乙○○等人否認上開犯行所持之辯解，縱屬不
    能成立，若非有積極證據足以證明其犯罪行為，亦不能遽為有罪之認定，是甲○○縱有將上開刷卡情事，逐筆記入帳冊，亦無法認定被告丁○○、賴姿瑩、丙○○、乙○○等有成立商業會計法第七十一條第一款登載不實之罪嫌。（二）又玳
    爾名店於八十七年九月十日、九月二十二日，確有兩次刷偽造信用卡之紀錄，有
    證人即聯合信用卡中心專員李肇揚提出之玳爾名店受害卡戶名冊影本一件附於偵
    查卷可稽，惟證人黃明德於原審到庭證稱：僅見過被告丁○○一、二次，朋友黃
    嘉生曾帶其至玳爾名店購買ＮＯＫＩＡ手機，當時因現金不夠，僅付七千元，餘
    一萬元則用刷卡付帳，現手機仍在使用；證人黃嘉生於原審亦證稱：其帶黃明德
    至玳爾名店買手機，當時被告丁○○不在，係店中員工負責接洽等語；甲○○於
    原審亦供稱：綽號「阿生」者即係證人黃嘉生，附表三之二筆紀錄，其僅經手一
    筆，且當時店內手機尚未遺失，其並無犯罪動機，當時確不知客人所刷之卡係偽
    造等語。依上述，本件就此部分尚無具體事證足資證明係被告丁○○所為。（三
    ）此外，本院又查無其他積極之證據足資證明被告丁○○、戊○○、丙○○、乙○○等人確有公訴人所指之上開犯行，本件被告丁○○、戊○○、丙○○、乙○○此部分犯罪事實即屬不能證明。惟公訴人既認被告丁○○所涉此部分罪嫌，與
    上開有罪部分有方法結果之牽連關係，屬裁判上一罪，故本院爰對被告丁○○不
    另為無罪之諭知。而原審就此部分以不能證明被告戊○○、丙○○、乙○○犯罪
    ，另諭知其等無罪，核無不合。檢察官上訴意旨指摘原判決對被告戊○○、丙○○、乙○○採證不當，為無理由，應予駁回。
參、被告甲○○部分：
一、按上訴期間為十日，自送達判決後起算，又原審法院認為上訴不合法律上之程序
    者，應以裁定駁回之，而第二審法院認上訴有不合法律上之程序者，應以判決駁
    回之，刑事訴訟法第三百四十九條、第三百六十二條、第三百六十七條、第三百
    八十四條分別定有明文。
二、本件上訴人甲○○因違反商業會計法等等案件，經原審判決後，於民國八十九年
    二月一日將判決正本送達於被告甲○○所指定之送達代收人即選任之辯護人收受
    （見原審卷第二０五頁），有附卷之送達證書可稽（見原審卷第二三四頁）。上
    訴期間，依照首開說明為十日，則自民國八十八年二月一日送達判決之翌日起算
    ，計至同年二月十一日其上訴期間即已屆滿。乃上訴人延至民國八十九年八月三
    日，始行提起上訴，業已逾越法定上訴期間，其上訴顯非合法，應予駁回。
據上論斷，應依刑事訴訟法第三百六十七條、第三百六十八條，判決如主文。
本案經檢察官劉榮堂到庭執行職務。
中    華    民    國      八十九      年      十二      月      六      日
                                  臺灣高等法院臺南分院刑事第六庭
                                      審判長法官  林    金    村
                                            法官  徐    宏    志
                                            法官  顏    基    典
右正本證明與原本無異。
如不服本判決，應於判決送達後十日內向本院提出上訴狀，其未敘述理由者並應於提
出上訴狀後十日內向本院補提理由書（應附繕本)。
                                      法院書記官  呂    嘉    文
中    華    民    國      八十九      年      十二      月      七      日
附錄法條：
商業會計法第七十一條：
商業負責人、主辦及經辦會計人員或依法受託代他人處理會計事務之人員
有左列情事之一者，處五年以下有期徒刑、拘役或科或併科新台幣十五萬
元以下罰金：
一  以明知為不實之事項，而填製會計憑證或記入帳冊者。
二  故意使應保存之會計憑證、帳簿報表滅失毀損者。
三  意圖不法之利益而偽造、變造會計憑證、帳簿報表內容或撕毀其頁數
    者。
四  故意遺漏會計事項不為記錄，致使財務報表發生不實之結果者。
五  其他利用不正當方法，致使會計事項或財務報表發生不實之結果者。


司法院資訊處製作；財團法人民間司法改革基金會備份。
